臺灣高等法院民事判決
109年度重上字第63號
上  訴  人  周樹林  
訴訟代理人  顏世翠律師
            郭子千律師
            焦郁穎律師
被 上訴 人  陳昱瑄  
訴訟代理人  陳德聰律師
            王志陽律師
上列當事人間請求所有權移轉登記等事件，上訴人對於中華民國
108年11月29日臺灣新竹地方法院107年度重訴字第165號第一審
判決提起上訴，並撤回先位聲明及為訴之追加，本院於109年10
月27日言詞辯論終結，判決如下：
    主      文
原判決關於駁回上訴人後開第二項之訴部分，及該部分訴訟費用
（除確定部分外）之裁判均廢棄。
被上訴人應給付上訴人新臺幣柒佰貳拾柒萬零肆佰元，及自民國
一０七年六月八日起至清償日止，按週年利率百分之五計算之利
息。
被上訴人應另給付上訴人新臺幣壹佰壹拾肆萬玖仟陸佰元，及自
民國一０九年四月二十四日起至清償日止，按週年利率百分之五
計算之利息。
第一審（除確定部分外）、第二審（含追加之訴）訴訟費用，由
被上訴人負擔。
本判決第二、三項所命給付部分，於上訴人以新臺幣貳佰捌拾壹
萬元為被上訴人供擔保後，得假執行；但被上訴人如以新臺幣捌
佰肆拾貳萬元為上訴人預供擔保，得免為假執行。
    事實及理由
壹、程序方面
　　按第二審訴之變更或追加，非經他造同意不得為之，但請求
    之基礎事實同一者，不在此限，民事訴訟法第446條第1項、
    第255條第1項第2款定有明文。上訴人於原審先位依民法第 
    184條第1項、第179條之規定，請求被上訴人將如附表一所
    示土地（下稱系爭土地）返還登記予上訴人，備位依民法第
    667條第1項規定，請求被上訴人給付新臺幣（下同）727萬0
    ,400元本息。經原審判決其全部敗訴後，上訴人提起上訴，
    嗣於本院審理期間，撤回先位聲明及依民法第667條第1項之
    請求，而依民法第179條、第184條第1項後段，並追加兩造
    所訂合資無名契約（下稱系爭合資契約）之約定，請求擇一
    判命被上訴人給付727萬0,400元本息，及追加請求被上訴人
    給付114萬9,600元，及自民國（下同）109年4月24日至清償
    日止，按週年利率5%計算之利息（見本院卷第275-276頁）
    ，經核上訴人上開追加，其請求之基礎事實同一，且訴訟資
    料得以援用，是上訴人所為訴之追加，合於上開規定，縱被
    上訴人不同意，亦應准許之。
貳、實體方面
本件上訴人於原審起訴及本院主張： 
㈠兩造於103年8月2日前某日訂定系爭合資契約，約定伊與被上訴
  人各按5分之4、5分之1之出資額，共同出資購買真正權利人為
  鍾祥鎮、徐英豪、廖秀東、黃國烋等4人（下稱鍾祥鎮等4人）
  借名登記為劉明輝所有之系爭土地，且委由被上訴人向鍾祥鎮
  等4人議定交易價格，經被上訴人與地主議定後，由伊為買受
  人與劉明輝於103年8月2日簽訂買賣契約（下稱系爭買賣契約
  ），約定賣方以買賣總價5,681萬元出售系爭土地，系爭買賣
  契約並有賣方真正權利人鍾祥鎮等4人之簽章，嗣因系爭土地
  通行權之爭議，地主同意減價折讓200萬元後，買賣總價減為5
  ,481萬元，伊就系爭合資契約及系爭買賣契約之約定應給付之
  5分之4價金，已交付包括如附表二所示支票及匯款合計4,384
  萬8,000元予鍾祥鎮等4人，另被上訴人應給付之5分之1價金，
  其亦簽發如附表三所示支票及匯款予鍾祥鎮等4人，出賣人並
  已依序將系爭土地應有部分5分之4、5分之1移轉予伊與被上訴
  人所有。惟被上訴人與鍾祥鎮等4人係合意以4,588萬5,000元
  為系爭土地之總價，劉明輝並於103年8月2日經鍾祥鎮等4人同
  意，簽立同意切結書（下稱系爭切結書）予被上訴人，載明同
  意總買賣價款4,588萬5,000元，溢價超出總價之部分作為被上
  訴人服務報酬費用，於每次繳款後返還被上訴人繳出全部款項
  ，並同意實價登錄以5,681萬元申報，鍾祥鎮亦於同日與被上
  訴人簽訂保密協定切結書。而被上訴人竟隱瞞系爭土地總價為
  4,588萬5,000元之事實，告知伊系爭土地係以5,681萬元承購
  ，並為取信於伊，締約時佯裝交付如附表三所示之支票予鍾祥
  鎮等4人，嗣後再向鍾祥鎮等4人取回上開支票，使其未按約定
  出資，即取得系爭土地應有部分5分之1。又鍾祥鎮等4人依系
  爭切結書之約定，退還被上訴人交付之價金後，被上訴人實際
  上僅給付鍾祥鎮等4人47萬元3,000元，而伊給付之價金為4,38
  4萬8,000元，故鍾祥鎮等4人實際所得款項4,432萬元1,000元
  ，應即為系爭土地之實際買賣總價。
㈡承前所述，被上訴人實際給付予鍾祥鎮等4人之款項僅47萬3,00
  0元，顯未達系爭合資契約約定其應負擔買賣價金5分之1之出
  資額即886萬4,200元，且伊實際給付鍾祥鎮等4人計4,384萬8,
  000元，已逾應負擔買賣價金5分之4之出資額即3,545萬6,800
  元，伊自得依系爭合資契約之約定及民法第179條不當得利規
  定，請求被上訴人返還伊所代墊之買賣價金839萬1,200元。另
  被上訴人故意以虛偽之事實向上訴人訛稱買賣總價為5,681萬
  元，致伊陷於錯誤，而訂立系爭合資契約及系爭買賣契約，因
  此溢付839萬1,200元而受有損害，被上訴人所為，乃以詐欺行
  為，造成伊陷於錯誤，致為上開金錢之交付，屬民法第184條
  第1項後段，故意以背於善良風俗之方法，加損害於他人，自
  應負侵權行為損害賠償責任。嗣經伊於107年3月9日與系爭土
  地真正權利人會議時始知上情，爰依民法第179條、第184條第
  1項後段及追加系爭合資契約之約定，請求被上訴人賠償伊逾
  按系爭土地實際買賣總價5分之4計算之款項，並聲明：⒈被上
  訴人應給付上訴人727萬0,400元，及自起訴狀送達翌日起至清
  償日止，按週年利率5%計算之利息。⒉追加聲明：被上訴人應
  給付上訴人114萬9,600元，及自109年4月24日至清償日止，按
  週年利率5%計算之利息。
被上訴人則以：
㈠系爭土地買賣係兩造經由訴外人彭文正介紹與鍾祥鎮見面，上
  訴人並親自與鍾祥鎮商議價格，伊絕無受上訴人委任商談價格
  ，嗣後伊與上訴人分別與鍾祥鎮等4人以5,681萬元購買系爭土
  地，並約定於103年8月2日支付第一期買賣價款568萬元，伊出
  資買賣價金5分之1即113萬6,000元，嗣後上訴人亦已支付買賣
  價金5分之4即454萬4,000元。然伊發覺系爭土地有通行糾紛，
  即向鍾祥鎮表達不願出資意思，鍾祥鎮隨即私下向伊表示希望
  繼續出資，如伊退出可能影響上訴人之購買意願，鍾祥鎮與其
  他地主會考慮退部分價金予伊，並承諾會解決通行權爭議。第
  二期款伊簽立附表三編號2至5所示支票交付與劉明輝後，劉明
  輝親自簽收後退還伊。第三期款伊簽立附表三編號6至9所示支
  票支付與鍾祥鎮後，鍾祥鎮亦親自簽收後退還。而第四期款系
  爭契約約定買賣價金857萬元，伊出資買賣價金5分之1即171萬
  4,000元，連同代書費5,766元合計171萬9,766元，伊於103年1
  2月24日匯款至上訴人之配偶即訴外人周黃月娥帳戶。至尾款2
  80萬元部分，兩造與地主於103年12月19日就系爭土地通行權
  之爭議，簽立減價折讓之協議，並於104年12月10日增補協議
  減價金額改為200萬元。其餘80萬元，伊於104年12月14日匯款
  出資買賣價金5分之1即16萬元予上訴人，是本件鍾祥鎮等4人
  退款予伊部分買賣價金，無非係希望系爭土地交易順利完成。
  系爭土地買賣價金記載總價為5,681萬元，係由鐘祥鎮等4人與
  上訴人所議定，並為上訴人所同意簽訂系爭買賣契約。上訴人
  並依其買受之系爭土地應有部分5分之4，支付買賣價金4,384
  萬8,000元予鍾祥鎮等4人，至於伊買受之應有部分5分之1，因
  鍾祥鎮等4人同意減價予伊，而退還第2期以後之價款支票，與
  上訴人無關，伊並無向上訴人報告之義務，難謂對上訴人施行
  何詐術，且上訴人亦未因此而支付任何金錢予伊，其未因此受
  有任何損害。
㈡兩造僅係單純各自出資共同購買系爭土地，並各取得系爭土地
  應有部分5分之4、5分之1之所有權，而無任何共同出資之約定
  ，亦無共同經營事業之事實。系爭土地並未依兩造間之交易慣
  例簽署合夥契約，亦未公證，可見本次合買系爭土地有別以往
  ，兩造就合買之系爭土地顯無合夥之意思。上訴人與伊於購買
  系爭土地後，各按彼此應有部分5分之4、5分之1辦理所有權移
  轉登記，且兩造迄今並未就名下所有系爭土地有任何合夥共同
  開發之約定或計畫，可見兩造就系爭土地並無成立合夥之意思
  。又臺灣新北地方法院（下稱新北地院）107年度重訴字第 27
  2號判決已認伊並無受上訴人委任，並認退回二、三期款係伊
  與鍾祥鎮間之服務費，該案已經鍾祥鎮等人提起上訴，若二審
  就該案判決伊須返還服務費予鍾祥鎮等人，本件再判決伊亦須
  賠償上訴人，豈非使伊受雙重損害等語，資為抗辯。
原審就上訴人之請求，判決上訴人敗訴，上訴人不服，提起上
  訴，並撤回先位聲明及為訴之追加，上訴及追加聲明：㈠原判
  決關於駁回後開第二項之訴部分廢棄；㈡被上訴人應給付上訴
  人727萬0,400元，及自起訴狀繕本送達翌日起至清償日止，按
  週年利率5%計算之利息；㈢被上訴人應給付上訴人114萬9,600
  元，及自109年4月24日至清償日止，按週年利率5%計算之利息
  ；㈣願供擔保，請准宣告假執行。被上訴人則為答辯聲明：㈠上
  訴、追加之訴及假執行之聲請均駁回；㈡如受不利判決，願供
  擔保請准宣告免為假執行。
兩造所不爭執之事項：
㈠兩造前有合夥投資土地開發再轉售獲利之合作經驗，本件係被
  上訴人得知系爭土地出售，兩造一同前往察看後，合意共同合
  資購買，約定由上訴人出資5分之4、被上訴人出資5分之1。系
  爭土地於兩造買受前係由真正權利人鍾祥鎮等4人借名登記為
  劉明輝所有。
㈡上訴人與劉明輝於103年8月2日簽訂系爭買賣契約，約定賣方以
  買賣總價款5,681萬元出售系爭土地，系爭買賣契約並有賣方
  真正權利人鍾祥鎮等4人之簽章〔見臺灣新北地方法院107年度
  板司調字第211號卷（下稱新北院板司調卷）第23-30頁〕。
㈢劉明輝於103年8月2日經鍾祥鎮等4人同意，簽立系爭切結書予
  被上訴人，系爭切結書載明：劉明輝同意系爭土地以每甲525
  萬元出售，總買賣價款為4,588萬5,000元，並同意溢價超出總
  價之部分，作為被上訴人服務報酬費用，每次繳款後，即時返
  還被上訴人繳出全部款項，實價登錄同意以5,681萬元申報（
  見新北院卷第85頁）。
㈣鍾祥鎮於103年8月2日與被上訴人簽訂保密協定切結書（見本院
  卷第223頁）。
㈤兩造與地主於103年12月19日就系爭土地通行權之爭議，簽立減
  價折讓之協議，並於104年12月10日增補協議減價金額改為 20
  0萬元（見本院卷第223頁）。
㈥兩造給付金額如下：　　　
⒈上訴人之5分之4出資額，給付方式如下：
①第1期款由被上訴人開立如附表三編號1所示568萬支票共同給付
  ，該支票兌現後，上訴人就其應分擔5分之4即454萬4,000元部
  分匯還被上訴人，被上訴人按其出資額5分之1計算，給付113
  萬6,000元。
②第2期款項，上訴人按出資額5分之4之比例簽發附表二編號1、2
  、3、4所示支票合計1,363萬2,000元兌付。
③第3期款項，上訴人按出資額5分之4之比例簽發附表二編號5、6
  、7、8所示支票合計1,817萬6,000元兌付。
④第4期款，由上訴人開立如附表二編號9、10、11、12所示支票
  合計857萬0,000元兌付，上開支票兌現後，被上訴人就其應分
  擔5分之1即171萬4,000元部分匯還上訴人，上訴人按其出資額
  5分之4計算，給付685萬6,000元。
⑤尾款，上訴人給付64萬元。
⑥以上，上訴人合計給付4,384萬8,000元。
⒉被上訴人之5分之1出資額，其除前揭第1期兌付之款項外，另簽
  發附表三所示編號2至9支票交付與地主，被上訴人其後向地主
  取回，另匯付第4期款171萬4,000元，以及給付尾款匯付16萬
  元。
㈦上訴人、被上訴人依序各取得系爭土地應有部分5分之4、5分之
  1。
㈧上訴人告訴被上訴人詐欺，經臺灣新北地方檢察署（下稱新北
  地檢）檢察官以107年度偵字第12278號案件，偵查終結，提起
  公訴，經新北地院刑事庭以108年度易字第556號刑事判決判處
  被上訴人犯詐欺得利罪，處有期徒刑6月，經上訴後，本院刑
  事庭以109年度上易字第809號判決撤銷原判決，改判被上訴人
  犯詐欺得利罪，處有期徒刑10月確定。
按故意以背於善良風俗之方法，加損害於他人者，負損害賠償
  責任，民法第184條第1項後段定有明文。所謂背於善良風俗，
  係指違反保護個人法益之法規，或廣泛悖反規律社會生活之根
  本原理的公序良俗；是項規定保護之客體，係權利以外之財產
  上利益，學說上所稱之「純粹經濟上損失」亦包括在內。而所
  謂純粹經濟上損失，係指非因法律上保護之權利或利益被侵害
  而發生之經濟損失，亦即其經濟上之損失係「純粹」的，並未
  與其他有體損害即人身或財產損害相結合（最高法院109年度
  台上字第535號判決要旨參照）。次按損害賠償之債，以有損
  害之發生及有責任原因之事實，並二者之間，有相當因果關係
  為成立要件。故原告所主張損害賠償之債，如不合於此項成立
  要件者，即難謂有損害賠償請求權存在。且所謂相當因果關係
  ，係指依經驗法則，綜合行為當時所存在之一切事實，為客觀
  之事後審查，認為在一般情形下，有此環境、有此行為之同一
  條件，均可發生同一之結果者，則該條件即為發生結果之相當
  條件，行為與結果即有相當之困果關係。反之，若在一般情形
  上，有此同一條件存在，而依客觀之審查，認為不必皆發生此
  結果者，則該條件與結果並不相當，不過為偶然之事實而已，
  其行為與結果間即無相當因果關係，不能僅以行為人就其行為
  有故意過失，即認該行為與損害間有相當因果關係（最高法院
  98年度台上字第673號判決要旨參照）。又損害賠償之債，以
  實際上受有損害為成立要件，倘無損害，即不發生賠償問題；
  被害人實際上有否受損害，應視其財產總額有無減少而定（最
  高法院98年度台上字第1516號判決要旨參照）。經查：
㈠上訴人主張其受被上訴人詐欺而溢付價金致受損害，被上訴人
  應依民法第184條第1項後段規定賠償損害，為有理由：
⒈鍾祥鎮於相關刑案偵、審及原審時結稱：當初因為有土地要賣
  ，所以友人向伊表示被上訴人有買土地的意願，後來與被上訴
  人接洽，系爭土地有4個地主，因為伊本身從事仲介工作，所
  以地主方由伊來代表出面洽談買賣事宜，當初都是由被上訴人
  與伊等洽談購地事宜，一開始有談定一個賣價，但被上訴人後
  來有殺價，伊把被上訴人提出的底價告知其他地主，大家同意
  後才回覆被上訴人，上訴人於簽約前並沒有跟地主自行接觸或
  洽談買賣條件，當初介紹的友人彭文正有提到被上訴人他們幾
  個結拜的兄弟姊妹，已在寶山地區合夥買過好幾筆土地，被上
  訴人也有向伊表示系爭土地買賣也是以合夥關係購地，另一位
  合夥人就是上訴人，伊是到簽約時才知道兩造的出資比例，原
  本伊等是以每甲680萬元價格出售，經過幾次協商後，才與被
  上訴人達成總價4,588萬5,000元，即以每甲525萬元價格成交
  ，買賣契約書的價金5,681萬元是以原本每甲650萬元計算的土
  地總價，但因後來被上訴人殺價到4,588萬5,000元，溢價部分
  就是被上訴人說要賺的服務費，同意切結書是被上訴人要求伊
  等簽的，該同意切結書是被上訴人所寫，因為她怕伊等會反悔
  ，且要求伊等必須把溢價收取費用一事保密，不能向上訴人透
  露【見新北地檢107年度偵字第12278號卷（下稱相關刑案偵查
  卷）第347-350頁】。買賣契約所載買賣價金為5,681萬元，並
  非賣方實際取得金額，賣方實際取得4,588萬5,000元，每甲是
  以525萬元計算，當初契約上寫的價金與賣方實際取得價金不
  同是因為被上訴人說上訴人要跟她一起買，價格會加上去，要
  求寫一份切結書，伊跟其他地主確認可以這樣做，就簽了同意
  切結書，溢價部分約定由被上訴人拿走，就是被上訴人所稱要
  賺的服務費，切結書內容是被上訴人書寫，不是伊要求他這樣
  寫的，被上訴人怕地主反悔，因為金額落差過大，因為被上訴
  人怕上訴人知道這件事，所以雖然不用再付價金，但仍先交付
  支票給伊，隔幾天再取回，當初開價是每甲680萬，經過議價
  後每甲525萬元，是被上訴人殺價，上訴人並沒有跟伊等議價
  過【見新北地院108年度易字第556號卷（下稱相關刑案原審）
  卷第290-298頁】。伊是透過彭文正認識被上訴人，彭文正說
  被上訴人在寶山買了一些土地，還要繼續買，彭文正就帶被上
  訴人去看系爭土地，看完之後被上訴人就到我們公司即21世紀
  不動產竹東店議價，原來我們開價5,681萬，每甲650萬元，後
  來議價後最後談成地主實得每甲525萬，總價4,588萬5,000元
  ，議價時間是在簽約前一、兩天，因為被上訴人還怕我們反悔
  ，還簽了一張切結書說地主實得4,588萬5,000元，超過部分作
  為他的報酬，因為被上訴人提到他是與人合夥買地，好像是獅
  子會結拜的兄弟，他要求簽約價要以原來的開價，所以伊的切
  結書有寫實得4,588萬5,000元，超過部分作為他的報酬；簽約
  當天我們四個地主有到被上訴人臺北的辦公室，當天上訴人也
  有去，簽約當天上訴人理解的土地買賣價金是5,681萬，他不
  知道被上訴人中間賺了差價，我們因為簽了系爭切結書，所以
  沒有告訴上訴人，簽約當天因為上訴人沒有帶支票來，所以由
  被上訴人開一張總價10%面額568萬支票給我們當作簽約金，簽
  約當天兩造有寫合夥的比例，後來兩造各開各的票，所以除了
  簽約金10%外，後面各期的分期款就是按照兩造的比例總價以5
  ,681萬來各開各的票，上訴人占5分之4，被上訴人占5分之1，
  被上訴人第一次支票有兌現，我們將568萬分五份，退5分之1
  即113萬6,000元現金予被上訴人，後面各期款，我們收完票之
  後，被上訴人過兩天再來把她的票抽回去，被上訴人只有第一
  次的票有兌現，其他的被上訴人都抽回去了，抽回去票的面額
  就是各期應付款的5分之1面額，上訴人不知道系爭土地出售金
  額只有4千多萬，議價過程沒有跟上訴人進行過議價，所以被
  上訴人開票給伊是要取信上訴人，事後被上訴人再把票拿回去
  ，我們簽收上訴人的票是其要我們收起來，隔天或過幾天再退
  還給她，影印支票後附在買賣契約書上，是代書作業的模式，
  表示我們有收到票，被上訴人故意錯開兩造付款時間，在付款
  當時她擔心這件事情會被上訴人知道，她就提前給我們，等代
  書影印後表示我們有收到票，然後我們再把票還給上訴人等語
  （見原審卷一第127-135頁）。查鍾祥鎮證述之前揭情節，核
  與前述上訴人與劉明輝係於103年8月2日簽訂系爭買賣契約，
  約定買賣總價款5,681萬元，另劉明輝於同日經鍾祥鎮等4人同
  意，確有簽立系爭切結書予被上訴人，載明系爭土地總買賣價
  款為4,588萬5,000元，溢價超出總價之部分，作為被上訴人服
  務報酬費用，每次繳款後，即時返還被上訴人繳出全部款項，
  實價登錄同意以5,681萬元申報等語，及上訴人係按總價5,681
  萬元扣除因通行權爭議減價200萬元後之5,481萬元之5分之4出
  資額，合計給付4,384萬8,000元之價金予地主，而被上訴人之
  5分之1出資額，除前揭第1期兌付之款項外，其簽發附表三所
  示編號2至9支票交付與地主後，被上訴人其後已向地主取回等
  情相符（見不爭執事項㈡、㈢、㈤、㈥），堪信為真實。準此，被
  上訴人利用其與地主議價，及議價過程中上訴人均未參與之機
  會，在其與原地主經議價後，地主同意以4,588萬5,000元價金
  出售系爭土地之際，竟與地主簽署系爭切結書，取得地主同意
  實拿金額為4,588萬5,000元，並以金額5,681萬申報實價登錄
  ，且二者間溢價之金額不會向被上訴人收取，並就此實際價格
  保密之承諾，而向上訴人隱瞞實際交易價格為4,588萬5,000元
  之事實，謊稱買賣價金為5,681萬元，並以5,681萬元之總價簽
  訂系爭買賣契約，被上訴人復分期簽發支票交付地主以取信上
  訴人，嗣後再自地主處取回支票等情，則上訴人主張被上訴人
  以低價高報方式訛詐系爭土地之真正價額，致其陷於錯誤，才
  會按上開高報之不實價款而陸續交付前揭款項出賣人等情，應
  堪採信。
⒉雖被上訴人辯稱是上訴人自己跟地主議價並簽訂買賣契約云云
  ，另證人即被上訴人之司機陳兆楨於相關刑案原審審理時亦證
  述：103年8月2日簽約當天有載上訴人去看土地，價格是上訴
  人親自與地主談的等語（見相關刑案原審卷第299-307頁）。
  惟查，系爭買賣契約固係由上訴人與地主簽訂，但系爭土地之
  買賣係由被上訴人與地主議價，議價過程中上訴人並未參與一
  節，已據鍾祥鎮前揭證述在案，另被上訴人與原地主經議價後
  ，地主業已同意以4,588萬5,000元價金出售系爭土地，此參系
  爭切結書自明。且衡諸交易常情，買賣不動產，因標的價值昂
  貴，買賣雙方在締約前，通常須經斡旋、議價，而系爭土地之
  價金，亦確係於簽訂系爭買賣契約之前，已由被上訴人與鍾祥
  鎮先行議定為4,588萬5,000元，而108年8月2日簽約當天，上
  訴人亦係在不知情之情況下，與地主簽訂總價為5,681萬元之
  系爭買賣契約，已如前述，佐以，如上訴人係自行與地主議價
  ，地主豈有隱瞞此一4,588萬5,000元價金之事實，而與上訴人
  以5,681萬元之總價簽訂系爭買賣契約，並另行與被上訴人簽
  訂系爭切結書，表明系爭土地總買賣價款為4,588萬5,000元，
  溢價超出總價之部分，作為被上訴人服務報酬費用之理？且陳
  兆楨前揭證言僅足以證明108年8月2日簽訂系爭買賣契約當日
  ，上訴人有至系爭土地之現場，及系爭買賣契約係由上訴人所
  簽訂之事實，但其僅見聞上訴人當天簽立買賣契約之過程，而
  未參與兩造合資購買系爭土地之約定，及上訴人委由被上訴人
  出面與地主議價等過程，自無從證明簽約之前，兩造係由何人
  與地主磋商、議價系爭土地之價金，是陳兆楨所為之證言自無
  法採為被上訴人有利事實之認定，被上訴人辯稱系爭買賣契約
  是上訴人自行與地主議價簽約，其未向上訴人以低價高報之施
  用詐術行為云云，委無足取。
⒊又被上訴人辯稱因其發現系爭土地有通行權問題，向地主表示
  不要購買，地主怕其意願影響到上訴人，才會願意私下將被上
  訴人溢付之價款，以給付報酬服務費名義，充作其應付之價款
  云云。然系爭切結書內容，依鍾祥鎮於本院刑事庭109年度上
  易字第809號（下稱相關刑案本院）審理時所陳，均為被上訴
  人所書寫、繕打（見相關刑案本院卷㈡第28、29頁）。則若斯
  時真有被上訴人所陳土地通行權爭議之事，何以被上訴人製作
  之系爭切結書內容，竟毫無隻字片語提及？再者，簽立系爭切
  結書與簽訂系爭買賣契約之日期，均係103年8月2日，然上訴
  人土地通行權之爭議，兩造及地主則係於103年12月19日才簽
  立減價折讓之協議，並於104年12月10日增補協議減價金額改
  為200萬元（見相關刑案本院卷㈠第51頁），足見在簽立系爭切
  結書時，並無被上訴人上開所陳發現土地通行權爭議之情事。
  參以，因通行權問題而實際協議折價減讓之金額僅200萬元，
  而上訴人所稱之溢付價款高達1,000餘萬元，兩者相較，當無
  被上訴人所陳足以影響系爭買賣契約簽訂之情形。且將溢付價
  款退還被上訴人之結果，地主等同因通行權折讓1,000餘萬元
  ，使被上訴人無須支付對價即取得系爭土地之應有部分5分之1
  ，則在上訴人已同意以5,681萬元購買系爭土地，地主因通行
  權問題復願意折讓高達1,000餘萬元之情況下，縱使因通行權
  問題影響上訴人之買受意願，地主既有高達1,000餘萬元之降
  價空間，自得與兩造繼續議價，何須僅因擔心被上訴人不要購
  買，致影響上訴人之購買意願，而獨厚被上訴人一人，使其無
  庸支付應付之對價即可取得系爭土地之應有部分5分之1之理？
  是被上訴人抗辯地主願意就上訴人溢價給付之款項充作其應付
  價款云云，顯不足採。
⒋基上所述，被上訴人利用其與地主議價，及議價過程中上訴人
  均未參與之機會，在其與原地主經議價後，地主同意以4,588
  萬5,000元價金出售系爭土地之際，竟與地主簽署系爭切結書
  ，取得地主同意實拿金額為4,588萬5,000元，並以金額5,681
  萬申報實價登錄，且二者間溢價之金額不會向被上訴人收取，
  並就此實際價格保密之承諾，而向上訴人隱瞞實際交易價格為
  4,588萬5,000元之事實，謊稱買賣價金為5,681萬元，並以5,6
  81萬元之總價簽訂系爭買賣契約，被上訴人復分期簽發支票交
  付地主以取信上訴人，嗣後再自地主處取回支票等情，則被上
  訴人主觀顯有為自己不法利益而侵害上訴人利益之故意至為灼
  然，且其所為前揭詐術行為，顯然悖於廣泛規律社會生活之根
  本原理的公序良俗，自是為故意以背於善良風俗之方法加損害
  於上訴人，亦堪認定。參以被上訴人因涉犯詐欺犯行，經相關
  刑案偵、審之結果，亦判處其等罪刑在案，益證其此部分詐欺
  事實為真實。從而上訴人主張被上訴人應依民法第184條第1項
  後段規定對其所受損害負損害賠償責任，洵屬有據。
㈡上訴人請求被上訴人賠償842萬元，為有理由：
⒈按「損害賠償，除法律另有規定或契約另有訂定外，應以填補
  債權人所受損害及所失利益為限」、「依通常情形，或依已定
  之計劃、設備或其他特別情事，可得預期之利益，視為所失利
  益」，民法第216條第1、2項定有明文。又民法第216條第1項
  所謂所受損害，即現存財產因損害事實之發生而被減少，屬於
  積極的損害。所謂所失利益，即新財產之取得，因損害事實之
  發生而受妨害，屬於消極的損害（最高法院48年台上字第1934
  號判例要旨參照）。　
⒉查被上訴人與鍾祥鎮等4人就系爭土地議定之真正總價為4,588
  萬5,000元，嗣因系爭土地通行權爭議減價200萬元，已如前述
  ，準此，上訴人依系爭買賣契約之約定，按5分之4出資額計算
  ，其原應支付之系爭土地價款應為3,510萬8,000元【計算式：
  （45,885,000－2,000,000）×4/5＝35,108,000】。然因被上訴
  人施用前揭詐術，使上訴人陷於錯誤，而按被上訴人謊稱之總
  價5,681萬元扣除因通行權爭議減價200萬元後之5,481萬元之5
  分之4出資額，合計給付4,384萬8,000元之價金予地主，亦如
  前述，則上訴人因被上訴人施用詐術而故意以背於善良風俗之
  前揭方法，致陷於錯誤而溢付價金，因此受有874萬元之損害
  （計算式：43,848,000－35,108,000＝8,740,000），核係直接
  遭受財產上之不利益，屬純粹經濟上損失，且上開損失係被上
  訴人前揭施用詐術行為所造成之結果，兩者間具有相當因果關
  係，則上訴人依民法第184條第1項後段之規定，依序於原審及
  本院追加請求被上訴人賠償727萬0,400元、114萬9,600元，合
  計842萬元，未逾上開得請求賠償之範圍，為有理由，應予准
  許。
⒊至相關刑案偵、審之結果固認被上訴人施用上開詐術，使上訴
  人溢付與地主之價款，充作其購買系爭土地應有部分5分之1之
  價款，共計詐得576萬7,000元一節，惟查上訴人因被上訴人前
  揭施用詐術行為，致其因此多支出874萬元之價金，如被上訴
  人未施用前揭詐術行為，上訴人即無須支付此部分之款項，堪
  認上訴人所受之此部分損害與被上訴人之詐術行為，兩者間具
  有相當因果關係，且此部分損害係屬於上訴人之積極損害，依
  上說明，上訴人請求被上訴人賠償以填補此部分之損害，即屬
  有據。是上訴人所受之損害自不以相關刑案認定被上訴人用上
  開詐術，使上訴人溢付與地主之價款，充作其購買系爭土地應
  有部分5分之1之價款，共計詐得576萬7,000元之範圍為限，而
  應以其實際溢付因此所受之損害為據，附此敘明。
綜上所述，上訴人依民法第184條第1項後段之規定，請求被上
  訴人給付上訴人727萬0,400元，及自起訴狀繕本送達翌日即10
  7年6月8日（見新北院板司調卷第141頁之送達證書）起，至清
  償日止，按週年利率5%計算之利息，核屬有據，應予准許。從
  而原審就上開應准許部分，為上訴人敗訴之判決，尚有未洽，
  上訴論旨指摘原判決此部分不當，求予廢棄改判，為有理由，
  爰由本院廢棄改判如主文第二項所示。另上訴人依同上之規定
  ，於本院追加請求被上訴人給付上訴人114萬9,600元，及自10
  9年4月24日（上訴人係於109年4月23日當庭為追加，見本院卷
  第157-158頁）至清償日止，按週年利率5%計算之利息，亦有
  所據，應予准許。又上訴人勝訴部分，兩造均陳明願供擔保宣
  告准免假執行，經核均無不合，爰分別酌定相當擔保金額准許
  之。
末查，上訴人另依民法第179條、系爭合資契約之法律關係請求
  被上訴人如數給付等語。因上訴人本於實體法上之數個權利為
  其訴訟標的，其聲明單一，本院就上訴人所主張之數個訴訟標
  的逐一審理，既認前揭依據民法第184條第1項後段之訴訟標的
  為有理由，自可即為原告勝訴之判決，就其餘訴訟標的即無再
  予審酌之必要，附此敘明。
本件事證已臻明確，兩造其餘之攻擊防禦方法及所提證據，經
  審酌後認均無礙判決之結果，爰不予一一論述。　
據上論結，本件上訴及追加之訴均有理由，依民事訴訟法第450
  條、第78條、第463條、第390條第2項、第392條第2項，判決
  如主文。
中　　華　　民　　國　　109 　年　　11　　月　　17　　日
                  民事第十一庭  
                        審判長法  官  李慈惠
                              法  官  陳婷玉
                              法  官  謝永昌
正本係照原本作成。
如不服本判決，應於收受送達後20日內向本院提出上訴書狀，其
未表明上訴理由者，應於提出上訴後20日內向本院補提理由書狀
（均須按他造當事人之人數附繕本）上訴時應提出委任律師或具
有律師資格之人之委任狀；委任有律師資格者，另應附具律師資
格證書及釋明委任人與受任人有民事訴訟法第466條之1第1項但
書或第2項（詳附註）所定關係之釋明文書影本。如委任律師提
起上訴者，應一併繳納上訴審裁判費。
中　　華　　民　　國　　109 　年　　11　　月　　17　　日
　　　　　　　　　　　　　    書記官  王增華
附註：
民事訴訟法第466條之1（第1項、第2項）：
對於第二審判決上訴，上訴人應委任律師為訴訟代理人。但上訴
人或其法定代理人具有律師資格者，不在此限。
上訴人之配偶、三親等內之血親、二親等內之姻親，或上訴人為
法人、中央或地方機關時，其所屬專任人員具有律師資格並經法
院認為適當者，亦得為第三審訴訟代理人。






附表一：系爭土地之地號、面積
編號  土地坐落     面積  縣市 鄉鎮市區 段 小段 地號 平方公尺 1 新竹縣 ○○鄉 ○○段 ○○○ 0000-0000 2791 2 新竹縣 ○○鄉 ○○段 ○○○ 0000-0000 166 3 新竹縣 ○○鄉 ○○段 ○○○ 0000-0000 684 4 新竹縣 ○○鄉 ○○段 ○○○ 0000-0000 4984 5 新竹縣 ○○鄉 ○○段 ○○○ 0000-0000 27914 6 新竹縣 ○○鄉 ○○段 ○○○ 0000-0000 17099 7 新竹縣 ○○鄉 ○○段 ○○○ 0000-0000 301 8 新竹縣 ○○鄉 ○○段 ○○○ 0000-0000 359 9 新竹縣 ○○鄉 ○○段 ○○○ 0000-0000 2056 10 新竹縣 ○○鄉 ○○段 ○○○ 0000-0000 8419 11 新竹縣 ○○鄉 ○○段 ○○○ 0000-0000 1607 12 新竹縣 ○○鄉 ○○段 ○○○ 0000-0000 5847 13 新竹縣 ○○鄉 ○○段 ○○○ 0000-0000 1047 14 新竹縣 ○○鄉 ○○段 ○○○ 0000-0000 11545 

附表二：上訴人所開立系爭土地之價金支票
編號 付款銀行  發 票 日  帳  號  支票號碼  金額/元（新臺幣） 1 彰化銀行新樹分行 103.08.15 00-00000-000 KN0000000 0000000 2 彰化銀行新樹分行 103.08.15 00-00000-000 KN0000000 0000000 3 彰化銀行新樹分行 103.08.15 00-00000-000 KN0000000 0000000 4 彰化銀行新樹分行 103.08.15 00-00000-000 KN0000000 0000000 5 彰化銀行新樹分行 103.12.05 00-00000-000 KN0000000 0000000 6 彰化銀行新樹分行 103.12.05 00-00000-000 KN0000000 0000000 7 彰化銀行新樹分行 103.12.05 00-00000-000 KN0000000 0000000 8 彰化銀行新樹分行 103.12.05 00-00000-000 KN0000000 0000000 9 彰化銀行新樹分行 103.12.25 00-00000-000 KN0000000 0000000 10 彰化銀行新樹分行 103.12.25 00-00000-000 KN0000000 0000000 11 彰化銀行新樹分行 103.12.25 00-00000-000 KN0000000 0000000 12 彰化銀行新樹分行 103.12.25 00-00000-000 KN0000000 0000000                 總              計     00000000 

附表三、被上訴人所開立系爭土地之價金支票
編號 付款銀行  發 票 日  帳  號  支票號碼  金額/元 （新臺幣） 1 彰化銀行三重埔分行 103.08.02 00-00000-000 JN0000000 0000000 2 彰化銀行三重埔分行 103.08.14 00-00000-000 JN0000000 852000 3 彰化銀行三重埔分行 103.08.14 00-00000-000 JN0000000 852000 4 彰化銀行三重埔分行 103.08.14 00-00000-000 JN0000000 852000 5 彰化銀行三重埔分行 103.08.14 00-00000-000 JN0000000 852000 6 彰化銀行三重埔分行 103.12.02 00-00000-000 JN0000000 0000000 7 彰化銀行三重埔分行 103.12.02 00-00000-000 JN0000000 0000000 8 彰化銀行三重埔分行 103.12.02 00-00000-000 JN0000000 0000000 9 彰化銀行三重埔分行 103.12.02 00-00000-000 JN0000000 0000000                  總             計     00000000